【裁判字號】    89,簡上,47
【裁判日期】    891215
【裁判案由】    遷墓還地
【裁判全文】
臺灣臺南地方法院民事判決                            八十九年度簡上字四七號
    上  訴  人  戊 ○ ○
                己 ○ ○
                庚 ○ ○
                          居台北市○○區○○路一０八號六之九樓
                辛○○○  住台.
                丙○○○  住台.
                壬○○○  住台北市○○街四三巷十九號五樓
                丁 ○ ○  住台北縣中和市○○街二九巷二弄六號四樓
    共      同
    訴訟代理人  楊雪貞律師
    被上訴人    甲 ○ ○  住.
                乙 ○ ○  住.
    右  一  人
    訴訟代理人  葉安勳律師
右當事人間請求遷墓還地事件，上訴人對於中華民國八十八年十二月七日本院新營簡
易庭八十八年度營簡字第三九七號第一審判決提起上訴，本院判決如左：
    主      文
上訴駁回。
第二審訴訟費用由上訴人負擔。
    事      實
甲、上訴人方面：
一、聲明：
  （一）原判決廢棄。
  （二）右開廢棄部分，被上訴人在第一審之訴駁回。
二、陳述：除與原判決記載相同者，茲予引用外，補稱：
  （一）緣民國（下同）四年，上訴人之祖父郭占瑞去逝，上訴人之祖母郭曾墘等人
        即延聘地理師選定系爭墓地建造墳墓，嗣後雖經六十九年間重新修墳立碑，
        惟歷經八十餘年，該墳墓位置均未曾變動，足見墳墓修建之時必得土地所有
        權人之同意，否則豈有八十餘年均無爭執之理，況修建墳墓於鄉間乃百年大
        事，上訴人之被繼承人更不致將祖先墳墓任意建在他人所有日後有產權糾紛
        之地。
  （二）承上所述，上訴人之祖父早於四年過世，就安葬在現址墓園，至今已有八十
        五年歷史，墳墓係以永久安葬為目的，該墳歷經八十餘年未曾有過爭執，足
        見建墳當時必得土地所有權人同意，而被上訴人於五十七年方取得系爭土地
        所有權，渠等取得系爭土地所有權時墳墓已存在五十餘年，又自被上訴人取
        得系爭土地迄今四十餘年，一直同意墳墓在其所有土地上，嗣後上訴人之母
        親重立墓碑，被上訴人亦知悉且不反對，俱足為被上訴人同意墳墓存在於其
        所有系爭土地上之證據，今墳墓尚完整建全，物之使用目的尚未完成，被上
        訴人突生反悔而提起本訴，實有違物之使用目的，而無理由。
  （三）系爭墳墓內除葬有上訴人之祖父郭占瑞外，另葬有郭黃林遠乙名，上訴人於
        原審審理中已提出家族族譜，被上訴人亦提出上訴人及被繼承人部分戶籍謄
        本，均無法查證郭黃林遠之身分，郭黃林遠究為何人？上訴人並不知悉，其
        非上訴人之被繼承人，其遺體並非上訴人所得處分，原審判決上訴人等拆除
        墳墓交還土地予被上訴人，而墳墓內之郭黃林遠遺體無從處理，尚在該土地
        上，上訴人實無法交還土地予被上訴人。
  （四）被上訴人於原審提出鈞院民事庭八十二年重訴字第六三號兩造當事人等民事
        分割共有物判決，於該案上訴人即陳述主張「系爭土地係家祖父所有，但至
        八十一年前祖父去逝，伯父將該土地變賣，迄今家祖父墓園在此，已葬有八
        十餘年，今原告均表同意，然請鈞院於分割時保留通往墓園之道路，以慰祖
        父在天之靈」，有該案判決書可稽，而今被上訴人又提起本訴，主張上訴人
        祖父之墓園位於渠等所有之土地上，上訴人實難以接受該事實，為考量本件
        訴訟實尚有糾葛，郭黃林遠並非上訴人之祖先，墓內郭黃林遠之遺體並非上
        訴人所得處分，上訴人為息事寧人，冀求兩造能達成和解。
三、證據：援用第一審所提之證據。
乙、被上訴人方面：
一、聲明：駁回上訴。
二、陳述：除與原判決記載相同者，茲予引用外，補稱：
  （一）緣坐落台南縣麻豆鎮○○段一八七地號土地為被上訴人兄弟所共有，上訴人
        之祖母郭曾墘、父親郭漢樑、母親郭陳妹等人無權占有系爭土地並搭蓋一墳
        墓，以埋葬上訴人之祖父郭占瑞及郭黃林遠等二人，其後上訴人之母親郭陳
        妹並於六十九年間於系爭土地上重新修墳立碑，建造面積為０．００一一九
        四公頃之墳墓及其圍牆、水泥地等工作物，惟郭曾墘、郭漢樑、郭陳妹均已
        去世，上訴人並均為其等之全體繼承人，則前開墳墓及其圍牆水泥地等工作
        物即為上訴人公同共有之財產，實已堪確認。是原審判決上訴人應將坐落系
        爭土地上之墳墓及其圍牆、水泥地等工作物拆除，並將上開土地返還被上訴
        人，自屬有理由。
  （二）雖上訴人辯稱：該墳墓內除葬其祖父郭占瑞外，另葬有郭黃林遠，然郭黃林
        遠並非其祖母，其等對該人之遺物即無處分權力，自不構成占有云云，然查
        ，上訴人之被繼承人既將郭黃林遠之遺體與郭占瑞遺體合葬一處，並搭建無
        可分割之墳墓乙座，則上訴人對該墳墓之整體，即因原始取得及繼承等法律
        關係而取得完整之處分權利，並不因郭黃林遠是否為上訴人之祖母而有所不
        同，是上訴人前述所辯，顯不足取。
  （三）上訴人又辯稱：其祖墳坐落在系爭土地上已逾二十年以上，先前土地所有人
        曾允諾該墳墓得永久使用系爭土地，且被上訴人對上訴人之母整修祖墳亦無
        異議，則上訴人對系爭土地自有使用權云云，然此項辯解，非僅無據，亦且
        與事實不符，茲分述如后：
        (一)上訴人一向主張「家祖父墓園在此，已葬有八十餘年」（參見八十三年度
          重訴字第六三號判決之第十一頁）、「郭占瑞墓園早在四年就由被告（即
          上訴人）祖先『立碑造墓園』，至今計有八十五年歷史」、「就依據被告
          （即上訴人）在法院參與分配權利東角段一八八等六筆地號面積被告部份
          就有三九點三一坪之大。所以郭占瑞墓園在一八七部份是否被原告（即被
          上訴人）有計劃性的佔據。有值得待查清楚。」（參見上訴人八十八年十
          一月十九日於原審提出之民事準備書狀），由此可見，上訴人一向認為墓
          園係造在自己之土地上，而否認無權占有，如今又主張「以口頭承諾郭占
          瑞墓園有永久使用權」、「必得土地所有權人之同意」云云，顯然前後矛
          盾，不足採信。
        (二)實則，本件系爭墳墓之位置，係於八十三年分割台南縣麻豆鎮○○段一八
          八地號等六筆土地時，經測量才確定位處系爭土地上，有八十三年度重訴
          字第六三號請求分割共有物事件可稽。
  （四）綜右所陳，被上訴人依民法第七百六十七條規定，請求上訴人應將系爭土地
        上之墳墓及其圍牆水泥地等工作物拆除，並返還其土地，自屬有理由。原審
        所為判決，其認事用法均無違誤。
三、證據：援用第一審所提之證據。
丙、本院依職權調取本院八十三年度重訴字第六三號分割共有物事件全卷。
    理      由
一、被上訴人起訴主張：坐落台南縣麻豆鎮○○段一八七地號土地為被上訴人所共有
    ，詎上訴人之祖母郭曾墘、父親郭漢樑、母親郭陳妹等人無權占有系爭土地並搭
    蓋一墳墓，以埋葬上訴人之祖父郭占瑞及郭黃林遠等二人，其後上訴人之母郭陳
    妹並於六十九年間於系爭土地上重新修墳立碑，建造面積為○‧○○一一九四公
    頃之墳墓及其圍牆、水泥地等工作物，惟郭曾墘、郭漢樑、郭陳妹均已去世，上
    訴人為渠等之全體繼承人，則前開墳墓及其圍牆、水泥地等工作物即為上訴人公
    同共有之財產，為此爰依民法第七百六十七條規定，訴請上訴人應將系爭土地上
    之該墳墓及其圍牆、水泥地等工作物拆除，並將系爭土地返還予原告等語。
二、上訴人則以：上訴人之父祖於系爭土地上搭蓋祖墳已達八十餘年之久，未曾有過
    爭執，足見建墳當時必得土地所有權人同意，而被上訴人於五十七年取得系爭土
    地之所有權，當時墳墓已存在五十餘年，被上訴人取得系爭土地迄今又已四十餘
    年，渠等對於墳墓建蓋在系爭土地上一直未為反對之表示，嗣後上訴人之母親重
    立墓碑，被上訴人亦知悉且不反對，顯然被上訴人有同意墳墓存在於系爭土地上
    ，今墳墓尚完整建全，物之使用目的尚未完成，被上訴人突生反悔而提起本訴，
    實有違物之使用目的；又上訴人之族譜中並無郭黃林遠其人，郭黃林遠究為何人
    、為何該墳墓會另葬有郭黃林遠一人，上訴人並不清楚，郭黃林遠既非上訴人之
    被繼承人，其遺體即非上訴人所得處分，上訴人實無法交還土地予被上訴人；再
    者，該墳墓坐落系爭土地達數十年之久，自屬和平繼續占有系爭土地，依法被告
    亦得取得合法之占有權源云云，資為抗辯。
三、查被上訴人主張坐落台南縣麻豆鎮○○段一八七地號土地為渠等所共有，惟其上
    有上訴人之祖母郭曾墘、父親郭漢樑、母親郭陳妹等人所搭蓋之墳墓乙座，用以
    埋葬上訴人之祖父郭占瑞及郭黃林遠等二人，其後上訴人之母郭陳妹並於六十九
    年間於系爭土地上重新修墳立碑，建造面積為○‧○○一一九四公頃之墳墓及其
    圍牆、水泥地等工作物之事實，業據被上訴人提出土地登記簿謄本一件為證，並
    經原審會同被上訴人及台南縣麻豆地政事務所人員至現場履勘屬實，有該所繪製
    之土地複丈成果圖附卷可稽，而上訴人對於該墳墓係渠等之父祖所建造，並經渠
    等之母修建，且確係坐落於系爭土地等節並不爭執，則被上訴人主張之前開事實
    自堪信為真實。
四、又郭曾墘、郭漢樑、郭陳妹等人已先後謝世，雖郭曾墘曾有子女郭漢智、郭漢鈿
    、郭漢樑、郭倪等人，但除郭漢樑外，餘均先於郭曾墘死亡（無代位繼承人存在
    ）或因出養而喪失繼承權，至郭漢樑、郭陳妹死亡時，則遺有上訴人丙○○○、
    壬○○○、戊○○、辛○○○、庚○○、己○○、丁○○等七人，故上訴人即為
    渠等祖母郭曾墘、父親郭漢樑、母親郭陳妹之全體繼承人等情，亦據被上訴人於
    原審提出郭占瑞及郭曾墘之繼承系統表、除戶謄本二件、上訴人之戶籍謄本七件
    等文件為證，並為上訴人所肯認，則此部分事實亦堪信為真實。
五、再坐落系爭土地上之系爭墳墓及其圍牆、水泥地等工作物，既係由上訴人之祖母
    郭曾墘、父親郭漢樑等人所搭建，嗣由上訴人之母親於六十九年間重新修墳立碑
    ，則系爭墳墓即為上訴人之父祖所有，上訴人既為渠等父祖之全體繼承人，依民
    法第一千一百五十一條之規定，渠等即為系爭墳墓之公同共有人，並對被上訴人
    所有之系爭土地，構成占有。又系爭墳墓內除葬有上訴人之祖父郭占瑞外，另葬
    有郭黃林遠乙名，雖上訴人否認郭黃林遠為渠等之被繼承人，且由原審卷內所附
    上訴人之家族族譜、上訴人與渠等被繼承人之部分戶籍謄本觀之，亦無法得知郭
    黃林遠究為何人？其與上訴人之關係為何？惟上訴人之被繼承人既將郭黃林遠之
    遺體與郭占瑞遺體合葬一處，並搭建無可分割之墳墓乙座，則上訴人對該墳墓之
    整體，即因原始取得及繼承等法律關係而取得完整之處分權利，並不因郭黃林遠
    是否為上訴人之被繼承人而有所不同，是上訴人之前揭辯解，洵無足取。
六、按已登記之不動產所有人，其所有物返還請求權並無民法第一百二十五條所規定
    之十五年消滅時效之適用，故所有人並不因其權利消極地不行使而喪失其對所有
    物之返還請求權（大法官會議釋字第一○七號解釋參照），反之，無權占有人亦
    不因其占有時間之久長，而當然成為有權占有，除非其已符合時效取得地上權之
    要件，並向主管機關請求登記為地上權人後，始可謂取得占有該不動產之權源（
    最高法院六十年台上字第一六七七號判例意旨參照）。查上訴人辯稱：系爭墳墓
    坐落在系爭土地上已達八十餘年之久，未曾有過爭執，足見建墳當時必得土地所
    有權人同意，而被上訴人取得系爭土地迄今已四十餘年，渠等對於墳墓建蓋在系
    爭土地上亦無異議，嗣後上訴人之母親重立墓碑，被上訴人亦知悉且不反對，顯
    然被上訴人有同意墳墓坐落在系爭土地上，上訴人對於系爭土地自有使用之權利
    云云。惟查，被上訴人否認渠等及渠等之被繼承人曾同意系爭墳墓建蓋在系爭土
    地上，上訴人就此亦無法舉證證明之，且被上訴人未即刻訴求拆除系爭墳墓，僅
    能認係被上訴人消極地不行使其所有權利，尚難認被上訴人已有同意上訴人使用
    系爭土地之意思表示。再者，上訴人之祖墳縱使已存在多年，惟依前揭說明，上
    訴人並不因占有時間之長短，即可變更渠等無權占有之地位，且上訴人迄未證明
    渠等於起訴前已取得占有系爭土地之合法權源（如地上權等是），則上訴人之前
    開墳墓對於原告所有之系爭土地，自屬無權占有。
七、按所有人對於無權占有或侵奪其所有物者，得請求返還之，民法第七百六十七條
    前段定有明文。查被上訴人為系爭土地之所有權人，上訴人所有之墳墓無權占有
    位在系爭土地上，且上訴人對於該墳墓有處分之權利，已如前述，則被上訴人自
    得對上訴人行使所有物返還請求權，是被上訴人主張上訴人應將坐落台南縣麻豆
    鎮○○段一八七地號之土地上，面積０‧００一一九四公頃之墳墓及其圍牆、水
    泥地等工作物拆除，並將該土地返還予被上訴人，洵屬正當，應予准許。原審判
    命上訴人遷墓還地，於法並無違誤，上訴意旨指摘原判決不當，求予廢棄改判，
    為無理由，應駁回其上訴。
八、據上論結，本件上訴為無理由，依民事訴訟法第四百三十六條之一第三項、第四
    百四十九條第一項、第七十八條，判決如主文。
中    華    民    國      八十九      年      十二    月      十五      日
                                  臺灣臺南地方法院民事第三庭
~B審判長法  官  沈揚仁
~B      法  官  洪碧雀
~B      法  官  葉惠玲
右正本證明與原本無異。
本判決不得上訴。
中    華    民    國      八十九      年      十二    月      十五      日
~B法  院書記官  李珍瑩


司法院資訊處製作；財團法人民間司法改革基金會備份。
